【裁判字號】    95,上訴,1127
【裁判日期】    950620
【裁判案由】    偽造有價證券等
【裁判全文】
臺灣高等法院刑事判決                95年度上訴字第1127號
上  訴  人  臺灣臺北地方法院檢察署檢察官
被      告  乙○○
指定辯護人  本院公設辯護人周君穎
上列上訴人因被告偽造有價證券等案件，不服臺灣臺北地方法院
94年度訴緝字第64號，中華民國95年2 月8 日就偽造有價證券部
分所為第一審判決（起訴案號：臺灣臺北地方法院檢察署72年度
偵字第8373號），提起上訴，本院判決如下：
    主  文
上訴駁回。
    理  由
一、公訴意旨以：乙○○夥同林明益、李國明、毛若相（已更名
    為毛奕雲）、羅哲宏（以上四人業經判決確定）等人，共同
    基於意圖為自己不法所有之概括犯意，自民國（下同）七十
    二年元月間起至同年四月底止，在臺北市各地，於夜間推由
    其中一人、二人或結夥三人以上，以乙○○所有之鐵剪、鉗
    子及起子各一支為工具，毀壞門窗侵入屋內竊取財物。得手
    後，分別由乙○○、羅哲宏將贓物持往不知情之臺北市「澤
    民當鋪」及「長安當鋪」典當，得款平分花用（以上竊盜部
    分，經原審法院於九十五年二月八日，以時效已時效完成，
    另為免訴之判決確定）。又乙○○於七十二年三月間，在所
    竊得丙○○所有以臺灣省合作金庫（現已改為合作金庫銀行
    ）城東支庫為付款人、支票號碼０六一九五０號之空白支票
    上，偽造丙○○之簽名、蓋用丙○○之印章，並填載面額新
    臺幣五萬元、發票日（起訴書記載為到期日）為七十二年六
    月十八日，而偽造該支票一張。嗣於同年五月四日為警循線
    查獲，並扣得大剪刀三支、起子三支、繩索滑輪一條、鉗子
    二支、大鉗子、鐵釘起子、鐵條、固定扳手及鈑子各一支。
    因認被告乙○○涉犯刑法第二百零一條第一項之偽造有價證
    券罪嫌云云。
二、按犯罪事實應依證據認定之，無證據不得認定其犯罪事實；
    不能證明被告犯罪者，應諭知無罪之判決，刑事訴訟法第一
    百五十四條第二項及第三百零一條第一項，分別定有明文。
    又刑事訴訟法上所謂認定事實之證據，係指足以認定被告確
    有犯罪行為之積極證據而言，該項證據自須適合於被告犯罪
    事實之認定，始得採為斷罪資料；且事實之認定，應憑證據
    ，如未能發現相當證據，或證據不足以證明，自不能以推測
    或擬制之方法，以為裁判之基礎。次按認定不利於被告之事
    實，須依積極證據，茍積極之證據本身存有瑕疵而不足為不
    利於被告事實之認定，即應為有利於被告之認定，更不必有
    何有利之證據，而此用以證明犯罪事實之證據，猶須於通常
    一般人均不至於有所懷疑，堪予確信其已臻真實者，始得據
    以為有罪之認定，倘其證明尚未達到此一程度，而有合理性
    之懷疑存在，致使無從為有罪之確信時，即應為無罪之判決
    （最高法院七十六年台上字第四九八六號、三十年上字第八
    一六號、二十九年上字第三一０五號、四十年台上字第八六
    號判例意旨參照）。再按現行（九十二年二月六日修正公布
    ，同年九月一日施行）刑事訴訟法第一百五十六條第二項規
    定：「被告或共犯之自白，不得作為有罪判決之唯一證據，
    仍應調查其他必要之證據，以察其是否與事實相符」。修正
    前同條項亦規定：「被告之自白，不得作為有罪判決之唯一
    證據，仍應調查其他必要之證據，以察其是否與事實相符」
    。其立法旨意乃在防範被告自白之虛擬致與真實不符，故對
    自白在證據上之價值加以限制，明定須藉補強證據以擔保其
    真實性。其以共同被告之自白或其他不利於己之陳述，作為
    認定其他共同被告犯罪之證據，不特與利用該被告自己之自
    白作為其犯罪之證據同有自白虛偽性之危險，亦不免有嫁禍
    於其他共同被告而為虛偽供述之虞，故共同被告之自白或其
    他不利於己之陳述，固非不得作為認定其他共同被告犯罪之
    證據，但不得作為有罪判決之唯一證據，仍應調查其他必要
    之證據，以察其是否與事實相符，亦即仍須有補強證據以擔
    保該共同被告自白之真實性，始得採為斷罪之依據（最高法
    院九十二年度台上字第三四六０號、九十三年度台上字第一
    七一０號及六０二七號等判決意旨參照）。
三、程序方面：按新修正刑事訴訟法於九十二年二月六日經總統
    公布，於同年九月一日施行，而依新修正刑事訴訟法施行法
    增訂第七條之三規定：「中華民國九十二年一月十四日修正
    通過之刑事訴訟法施行前，已繫屬於各級法院之案件，其以
    後之訴訟程序，應依修正刑事訴訟法終結之。但修正刑事訴
    訟法施行前已依法定程序進行之訴訟程序，其效力不受影響
    」。本件檢察官起訴被告涉犯偽造有價證券罪嫌案件，係於
    修正刑事訴訟法施行前之七十二年五月三十日繫屬於原審法
    院，此有蓋有原審法院送審收案戳之「臺灣臺北地方法院檢
    察處七十二年五月三十日甲○彥調字第０五四九七號函」在
    卷（原審法院七十二年度訴字第一三二０號卷第一頁）可稽
    ，而該案之共同被告林明益、李國明、羅哲宏及竊盜部分共
    犯毛若相等人於警詢、偵查中及本院七十二年度上訴字第二
    八０四號案審審理時之供述，及被害人丙○○於警詢時所指
    訴之被害情節，均係於新修正刑事訴訟法施行前依舊刑事訴
    訟法規定所踐行之訴訟程序，而當時之刑事訴訟法係採職權
    主義，尚無所謂傳聞法則之規定，前揭竊盜部分共同被告之
    供述及被害人之指訴等證據，並不受新修正刑事訴訟法規定
    有關被告以外之人於審判外之陳述不得作為證據之影響，且
    本院於行準備程序時，檢察官、被告及指定辯護人對上開證
    據之證據能力均表示無意見，應認上開證據均有證據能力。
四、實體方面：
（一）公訴人認被告乙○○涉犯偽造有價證券罪嫌，無非係以經
      公訴人提起公訴之同案被告林明益、李國明、羅哲宏、毛
      若相等人不利於被告乙○○之供述、被害人丙○○之指訴
      ，及有失竊報告、領據、支票影本各一紙在卷，資為論據
      。惟訊之被告乙○○，則堅決否認有偽造有價證券之犯行
      ，辯稱：其與林明益、毛若相、李國明、羅哲宏等人均不
      認識，未曾與彼等共同竊盜，亦未偽造上開支票等語。
（二）經查：
  (一)、竊盜部分之共同被告林明益先於警詢中供稱：「七十二年
      三月五日深夜，我與毛若相二人在臺北市○○○路○段五
      十一號『愛倫餐廳』，破壞大門侵入行竊合作金庫、第一
      信用合作社支票各五張、打火機一個，支票一張由乙○○
      填寫新臺幣五萬元金額，交由羅哲宏保管」（偵查卷第五
      頁背面至第六頁）；嗣於檢察官偵查中則稱：「支票是我
      與毛若相去偷的，偷了以後是乙○○填寫日期及盜蓋印章
      」（偵查卷第一０六頁背面至第一０七頁）、「乙○○簽
      發支票時，我及乙○○的一個朋友在場，本來是不要填日
      期，但是乙○○說要拿去向朋友換錢，所以才填寫，但是
      都沒有用，一直放在抽屜中。印章是我後來在餐廳偷的，
      乙○○便拿去蓋」（偵查卷第一三一頁背面）；迄原審法
      院七十二年度訴字第一三二０號審理時，則供稱：「我將
      竊得之空白支票放在抽屜中，後來乙○○拿去使用」（原
      審法院七十二年度訴字第一三二０號卷第三一頁背面至第
      三二頁），所述已有不一而難予遽信；另竊盜部分之共同
      被告毛若相（已更名為毛奕雲）於警詢中及原審法院七十
      二年度訴字第一三二０號案審理時則分別供稱：「我與林
      明益二人在臺北市○○○路○段五十一號行竊合作金庫支
      票五張，都是空白的。支票乙○○拿去填數目使用」（偵
      查卷第十四頁背面）、「我偷了支票之後，就放在抽屜中
      ，沒有使用」（原審法院七十二年度訴字第一三二０號卷
      第三二頁背面），亦不一致。而經原審傳喚證人毛奕雲（
      即毛若相）及林明益到庭，則分別結證稱：「我不認識也
      沒有見過在庭的被告乙○○，我認識林明益、李國明，當
      時是林明益先被抓，才帶警察來抓我，當時警察問我時，
      我沒有說是跟乙○○一起去偷，我不知道警察為何筆錄這
      樣寫」（原審卷(一)第五十頁背面至第五一頁）、「我不認
      識也沒有見過在場的被告乙○○，我每次行竊都是與毛若
      相、李國明一起去。我不記得合作金庫城東支庫五萬元支
      票是何人填寫的」（原審九十五年一月二十五日審判筆錄
      第三頁至第四頁）等語，與彼等先前所為不利於被告之陳
      述，大相逕庭。按毛若相及林明益二人固前於警詢、偵查
      中及原審法院七十二年度訴字第一三二０號案審理時指證
      「乙○○」涉犯本件偽造有價證券犯行，然所指之「乙○
      ○」，於上開程序中並未到案，查獲員警亦未曾提供「乙
      ○○」之口卡片或照片供彼等指認，則彼等所指之「乙○
      ○」，與本案被告乙○○，是否為同一人，尚非無疑；且
      毛若相僅泛稱該紙空白支票係「乙○○」所偽造，至於偽
      造之時間、地點及過程，則均付諸闕如；況依林明益所述
      ，於「乙○○」填寫支票發票日及金額之際，僅林明益、
      「乙○○」及「乙○○」之一名友人在場，則毛若相究有
      無親身目睹、見聞被告填寫支票之經過，如何得知被告乙
      ○○有偽造支票情事，亦非無疑。
  (二)、被害人丙○○之空白支票及印章，乃毛若相及林明益二人
      所竊得，且係於毛若相、羅哲宏等人位在臺北市○○路十
      四號十樓之住處內所起出，並非於被告乙○○持有中為警
      查獲；另羅哲宏、李國明等人於警詢、偵查中及原審法院
      訊問時，亦均未提及被告乙○○涉有偽造該紙支票之犯行
      。除毛若相、林明益二人前開不利於被告之指述外，並無
      其他客觀證據足資證明該紙支票係被告乙○○所偽造。至
      於被害人丙○○之指訴及卷附失竊報告、領據、支票影本
      各一紙，僅能證明被害人丙○○於七十二年三月五日，在
      臺北市○○○路○段五十一號「愛文餐廳」內，失竊付款
      人為臺灣省合作金庫城東支庫之空白支票十張，並於同年
      五月四日領回業經發票人簽名用印並填載金額、發票日期
      而完成發票行為之支票一紙，尚不足以補強林明益、毛若
      相二人上開所為不利於被告陳述之真實性，而達於確信之
      程度。
  (三)、綜上所述，公訴人起訴被告乙○○所憑之全部事證，尚有
      合理之懷疑，並不足以使本院獲致被告乙○○有偽造有價
      證券之確信。此外，本院復查無其他積極證據足資證明被
      告乙○○確有偽造有價證券之犯行。原審本諸無罪推定之
      原則，諭知被告乙○○被訴偽造有價證券部分無罪，自無
      不合，應予維持。
五、檢察官提起上訴意旨以：（一）原審之同案被告林明益、毛
    若相前於警詢、偵查中及原審法院七十二年度訴字第一三二
    ０號案審理時，已指證「乙○○」參與共同竊盜之犯行，事
    後所為迴護被告之詞，可否採信，非無疑問；（二）丙○○
    所有以臺灣省合作金庫城東支庫為付款人、支票號碼０六一
    九五０號之支票上之筆跡，是否與被告之筆跡相符，非不能
    調查。原判決之認事、用法，尚嫌未洽，請將原判決撤銷，
    更為適當合法之判決云云。惟查：（一）上開林明益及毛若
    相之證述，均無足佐證被告乙○○確有本件偽造有價證券之
    犯行，已如前述；（二）丙○○所有以臺灣省合作金庫城東
    支庫為付款人、支票號碼０六一九五０號之支票原本，業經
    丙○○於七十二年五月四日立據領回（偵查卷第七八頁），
    僅存影本附卷（偵查卷第八六頁），且迄今已二十三年之遙
    ，亦不易搜集被告於七十二年間之筆跡。檢察官之上訴意旨
    均無理由，應予駁回。
據上論斷，應依刑事訴訟法第三百六十八條，判決如主文。
本案經檢察官鍾鳳玲到庭執行職務。
中    華    民    國    95    年    6     月    20    日
                  刑事第十五庭審判長法  官  吳昭瑩
                                    法  官  王梅英
                                    法  官  王麗莉
以上正本證明與原本無異。
檢察官如不服本判決，應於收受送達後十日內向本院提出上訴書
狀，其未敘述上訴之理由者並得於提起上訴後十日內向本院補提
理由書（均須按他造當事人之人數附繕本）。
                                    書記官  洪秋帆
中    華    民    國    95    年    6     月    23    日


司法院資訊處製作；財團法人民間司法改革基金會備份。
